【裁判字號】    89,易,1078
【裁判日期】    891012
【裁判案由】    重利
【裁判全文】
臺灣屏東地方法院刑事判決                        八十九年度易字第一七八號
    公  訴  人  臺灣屏東地方法院檢察署檢察官
    被      告  丙○○
    選任辯護人  許清連律師
                林鴻駿律師
右列被告因重利案件，經檢察官提起公訴（八十八年度偵字第七八五三號），本院判
決如左：
     主  文
丙○○連續乘他人急迫貸以金錢，而取得與原本顯不相當之重利，處有期徒刑陸月，
如易科罰金，以參佰元折算壹日。
     事  實
一、丙○○見乙○○需款孔急、甲○○因父親罹病急救，均急需款項支應，竟基於收
    取重利之概括犯意，先後將現款貸予乙○○、甲○○，並以每月利息依本金數額
    百分之四十五計之利率，收取與原本顯不相當之重利，其事實如下：
（一）丙○○於八十八年九月間起，在屏東縣屏東巿棒球路四十二號處，陸續先後貸
      予乙○○新臺幣（下同）六萬元、十萬元、十二萬元及四萬元，月息百分之四
      十五，計向乙○○收取達約二十萬元之重利，乙○○並依次簽發上開數額二倍
      面額之本票四張擔保。嗣乙○○因利息負擔沈重，經與丙○○協議停止利息支
      付，乙○○乃另交付其所簽發金額分別為十萬、十一萬、十一萬元之支票三張
      ，換回先前交付之四張本票。
（二）丙○○於八十八年十月間，同在屏東縣屏東巿棒球路四十二號處，經由乙○○
      之介紹貸予甲○○十萬元，月息同為百分之四十五，於交付款項時，預扣一萬
      元之利息，甲○○並簽發金額二十萬元之本票一張擔保，之後丙○○並取得甲○○陸續交付之二期利息，合計收取三萬元之重利。嗣甲○○亦感利息負擔沈
      重，經透過乙○○與丙○○協議停止利息支付，丙○○應允後乃親自攜上開本
      票至甲○○住處，由甲○○另交付經其背書之以李丙賜為發票人、金額為十萬
      元之支票一紙，換回先前交付之本票。
    嗣於八十八年十一月三十日，經警據報依法搜索屏東巿四維路七十二巷二號丙○○住處而查獲，並扣得前揭乙○○簽發之支票三張、李丙賜簽發之支票一張。
二、案經屏東縣警察局移請臺灣屏東地方法院檢察署檢察官偵查起訴。
     理  由
一、訊據被告矢口否認重利犯行，辯稱：伊與乙○○間之金錢往來，僅此四十二萬元
    一筆，未收取任何利息，本件係乙○○為賴債，遂誣陷伊收取重利，且伊不認識
    甲○○，乙○○另外將十萬元轉借予甲○○，伊毫不知情云云。
二、經查，前揭事實迭據甲○○歷經警、偵、審訊指述不移。而乙○○初於警訊時，
    出於自由意識，指述被告前揭犯行，此為其所是認，且稱其借貸總數為三十二萬
    元，復核與扣押之其所簽發之前揭支票三張面額合計之數額相符，另就利息之計
    算、借款需簽發雙倍金額本票擔保等情，又與甲○○所供者一致，顯非憑空杜撰
    。雖乙○○於偵、審時均附和被告所辯，翻異前詞稱：伊向被告借款，未計利息
    云云，然就何以前後供述歧異之緣由，非但無法為合理說明，矧倘被告無息將款
    項借予乙○○，則渠間顯然情誼深厚，詎乙○○竟恩將仇報，指謫被告收取重利
    ，亦大違情理，是其所為對被告有利之供述，顯為事後迴護之詞，要無可採。次
    查，訊據乙○○供承：伊向被告借款三十二萬元，另介紹甲○○向被告借款十萬
    元；伊是介紹甲○○與被告認識，剛開始時，是甲○○開本票，後來才又開支票
    等情明確（見八十八年十二月十七日偵訊筆錄及八十九年八月二十四日審理筆錄
    ），就有關甲○○之部分，核與甲○○之供述相符，參酌本件扣押之前揭以李丙
    賜為發票人、金額為十萬元之支票一紙，其後有甲○○之背書，乙○○上開供述
    ，堪信屬實。乙○○就其於警訊所言之本票金額合計六十四萬元之款項一節，始
    乃供稱此係其向被告告貸之另一筆六十四萬元之借款，惟隨即改稱其初係向被告
    告貸六十四萬元，部分清償後賸三十二萬元，遂另簽發前揭金額合計三十二萬元
    之支票三紙換回本票云云（見八十九年八月二十四日審理筆錄），查其上開言詞
    閃爍不定，復相衝突，已難信屬實，且就與被告間之借貸情事，亦核與被告所辯
    之僅此一筆四十二萬元之借款者相左，足見被告之以乙○○私下轉借十萬元予甲○○云云置辯，要為臨訟飾詞，亦無足採。末查，本件被告所收取之利息為月利
    率百分之四十五，換算為週年利率達百分之五百四十，非唯遠逾法定最高有請求
    權之週年利率百分之二十，參酌民營當舖業者，經主管機關會同財政部等有關機
    關及該同業公會，依照當地銀行業擔保放款通行利率、參酌物價指數、當地經濟
    情況及公營當舖利率議定之月息利率尚僅定為百分之九而已，縱考量本件告貸之
    乙○○、甲○○無實物擔保一節，被告收取之前揭利息，亦顯已特殊超額。甲○○因父親住院，急需款項支應醫療費用；乙○○雖未言明貸款用途，惟亦陳明確
    係急需用錢，又衡諸倘無緊急迫切之事，要無出此給付高額利息借貸之下策之常
    情，足認乙○○、甲○○借款之時，確有急迫之情事，而被告乃利用機會，對特
    定之乙○○、甲○○故為貸與，亦甚明確。此外，並有乙○○簽發之支票三張、
    李丙賜簽發之支票一張扣案可稽，另因乙○○曲意迴護被告，就交付予被告利息
    之確實數額拒不吐實，然參酌其於警訊時供稱係約二十萬元，經以其借貸本金、
    期間及利率等核算，尚無不合，無礙本件事實之認定，事證明確，應予依法論科
    。
三、核被告所為，係犯刑法第三百四十四條之重利罪。被告先後多次犯行，時間緊接
    ，犯罪構成要件相同，顯係基於概括犯意為之，應依連續犯之規定論以一罪，並
    加重其刑。爰審酌被告素行尚可，所犯本件重利罪，本質上乃出於相對人不等程
    度之自主行為，手段平和，無暴力討債情事，且其貸放之金額暨收取之利息非鉅
    ，人數無多，期間不長，惟設詞狡賴犯行，未見絲毫之悔意，犯後態度惡劣等一
    切情狀，量處如主文所示之刑，並諭知易科罰金之折算標準。
四、按因犯罪所得之物，以屬於犯人者為限，始得沒收之，刑法第三十八條第三項、
    第一項第三款定有明文。本件查扣之以乙○○為發票人、金額分別為十萬、十一
    萬、十一萬元之支票三張及以李丙賜為發票人、金額為十萬元之支票一張，為乙○○、甲○○分別持以交付被告供作借款擔保之用者，雖屬被告因犯罪所得之物
    ，然於乙○○、甲○○清償欠款時，乙○○、甲○○仍得依法請求返還，其所有
    權並不屬於被告，是不得宣告沒收，附此敘明。（最高法院八十四年度台上字第
    三三二四號、八十七年度台上字第三三四號判決參照）
據上論斷，應依刑事訴訟法第二百九十九條第一項前段、刑法第五十六條、第三百四
十四條、第四十一條，罰金罰鍰提高標準條例第一條前段、第二條，判決如主文。
本案經檢察官王光傑到庭執行職務。
中      華      民      國      八十九      年     十    月     十二    日
                                      臺灣屏東地方法院刑事第二庭
                                          法  官    蔡憲德
右正本證明與原本無異。
對於本判決如有不服應於收受送達後十日內向本院提出上訴書狀上訴於台灣高等法院
高雄分院並按他造當事人之人數附具繕本。
                                          書記官    林鴻仁
中      華      民      國      八十九      年      十    月    十二    日
附錄本案論罪科刑法條
刑法第三百四十四條
乘他人急迫、輕率或無經驗貸以金錢或其他物品，而取得與原本顯不相當之重利者，
處一年以下有期徒刑、拘役或科或併科一千元以下罰金。


司法院資訊處製作；財團法人民間司法改革基金會備份。
